【裁判字號】    94,易,241
【裁判日期】    950223
【裁判案由】    違反建築法
【裁判全文】
臺灣苗栗地方法院刑事判決               94年度易字第241號
公  訴  人  臺灣苗栗地方法院檢察署檢察官
被      告  甲○○
上列被告因違反建築法案件，經檢察官聲請簡易判決處刑（94年
度撤緩偵字第10號），本院苗栗簡易庭認不宜簡易判決處刑，改
依通常程序審理，本院判決如下：
    主  文
甲○○無罪。
    理  由
壹、檢察官起訴的犯罪事實及法條：
一、起訴事實：
    甲○○係巨業帆布有限公司（設於台北縣板橋市○○路○ 段
    96 號1樓，下稱巨業公司）之負責人，民國92年1 月間之某
    日，甲○○向賴基福承租座落於苗栗縣三義鄉○○段575 地
    號上土地之一部，並在該部分土地上設置大型廣告看板之建
    築物，經苗栗縣政府建設局建管課於92年2 月12日，依違反
    公路兩側公私有建築物與廣告物禁限建辦法通知限期拆除，
    惟甲○○未於限定期間內拆除建築物，經上述主管機關依上
    述辦法第9 條規定，於同年9 月20日強制拆除，並於同年10
    月28日通知甲○○，惟甲○○竟於主管機關依法強制拆除後
    ，復於拆除後至92年11月25日前之某日，違反規定又再次重
    建上述建築物。
二、起訴法條：
    建築法第95條之強制拆除建築物違反規定重建罪。
貳、無罪的理由：
一、法律依據：
（一）刑事訴訟法第301 條第1 項規定：「行為不罰者，應諭知
      無罪之判決。」
（二）刑法第1 條則明文規定：「行為之處罰，以行為時之法律
      有明文規定者，為限。」
（三）最高法院89年度台上字第2373號判決指出：不能證明被告
      犯罪或其行為不罰者，依刑事訴訟法第301 條第1 項規定
      ，應諭知無罪之判決。故無罪之原因，可分為不能證明被
      告犯罪與行為不罰二種情形，前者係因被告被訴犯罪，尚
      缺乏確切之積極證據足以證明被告犯罪，基於證據裁判主
      義及無辜推定原則，自應諭知無罪之判決，以免冤抑；後
      者之行為不罰，除該行為具有阻卻違法性之事由，如依法
      令之行為，業務上之正當行為，正當防衛行為與緊急避難
      行為，及具有阻卻責任性之事由，如未滿14歲之人與心神
      喪失人之行為，而由法律明文規定不予處罰外，實務上，
      尚包括行為本身不成立犯罪，換言之，法院所確認被告之
      行為，在實體法上因未有處罰規定，而屬不罰行為之情形
      在內，亦皆應予判決無罪。
二、本案之行為事實認定
（一）前述起訴事實，已經被告於偵、審中坦白承認。
（二）檢察官亦曾於93年2 月12日前往該違法重建現場勘驗該重
      建之廣告看板屬實，並命苗栗縣銅鑼地政事務所現場測量
      ，繪製有複丈成果圖1份可憑。
（三）此外，並有交通部臺灣區○道○○○路中區工程處92年11
      月25日中工苗字第0920011167之1 號函、同處92年1 月21
      日中工苗字第09200000712 之1 號函、同處92年2 月13日
      中工苗字第0920001362號函、該3 份函文檢附之查報表、
      照片資料各乙份及苗栗縣政府92年2 月12日府建管字第09
      20008134號函、同府92年2 月27日府建管字第0920014576
      號函以及該函檢附之處分書，均附於卷中可以為證。
（四）綜前所述，本件起訴事實，確實事證明確，可以認定。
三、本案之法律解釋適用
（一）檢察官起訴所引用之法條為建築法第95條。該條構成要件
      規定為：「依本法規定強制拆除之建築物，違反規定重建
      」。由此規定可知，依本條為刑事處罰之行為，必須是依
      「本法」（即建築法）強制拆除之建築物，違反規定重建
      者，始能適用本條規定處罰，如係依其他法律規定強制拆
      除之建築物，縱係有違反規定重建情形，亦不能適用該條
      規定予以刑事處罰，此觀該條規定為：依「本法」強制拆
      除之建築物，違反規定重建；而不規定為：依法強制拆除
      之建築物，違反規定重建，實至為明確。倘依其他法律規
      定強制拆除之建築物，違反規定重建者，亦適用本條規定
      予以刑事處罰，即有違前述刑法第1 條所揭示之罪刑法定
      主義。
（二）除依法律文義解釋如上外，從法律規定之實質面以觀：不
      同法律所規定之強制拆除要件亦有所不同。其強制拆除之
      寬嚴性不一，須依強制拆除所憑法律規定之要件及其法律
      目的而定。依其他法律得予強制拆除之建築物，依照建築
      法規定，不一定就得以強制拆除。也因此，依其他法律規
      定強制拆除之建築物，違反規定重建，自不能一同適用上
      述建築法之刑罰規定。如其違反規定重建，而有刑事處罰
      之必要，立法者自會在該強制拆除之法律中予以明確規定
      ，無待刑事司法者以類推適用之方式，以建築法之本條規
      定加以處罰。以本件所涉之「公路兩側公私有建築物與廣
      告物禁限建辦法」為例，其授權之法律基礎為公路法第59
      條。依照該條或該法其他條文規定，即無強制拆除後違反
      規定重建應予刑事處罰之規定。且其強制拆除之要件亦僅
      為：「有礙路基、行車安全或觀瞻」，即得商請當地建築
      主管機關強制拆除。相較於建築法中所規定強制拆除之情
      形，有「必要時」（如：第58條）、「傾頹或朽壞而有危
      害公共安全」（如：第81條）、「地震、水災、風災、火
      災或其他重大事變」等要件限制（如：第82條），公路法
      上所規定強制拆除之要件，顯然較為寬鬆，其立法目的及
      救濟上亦應隨之有所不同，故在無法律規定之依據下，依
      公路法強制拆除之建築物違反規定重建，自不能亦有相同
      之刑罰規定。
（三）經查，本件依本院前述認定屬實之起訴事實：主管機關先
      前強制拆除被告設置大型廣告看板建築物之法律依據為「
      公路兩側公私有建築物與廣告物禁限建辦法」第9 條，此
      並有苗栗縣政府92年府管字第0920014576號對被告之處分
      書可為憑據（偵卷第23頁）。依該處分書所載，該處分所
      適用之法令僅有公路法第59條、廣告物管理辦法第8 條第
      1 項第5 款（該辦法嗣於93年7 月23日經內政部廢止）、
      公路兩側公私有建築物與廣告物禁限建辦法第3 條第2 項
      、第9 條，而與建築法規定無涉。顯見本件是否得依建築
      法相關規定強制拆除，並未經主管機關本於權責予以認定
      ，自無從逕行適用建築法第95條之刑罰規定。公訴人於94
      年10月14日提出之補充理由書謂：本於立法精神，本件強
      制拆除亦符合建築法，而有建築法第95條適用，實不誤會
      。
（四）綜前所述，本件檢察官起訴事實，經本院確認結果，被告
      之行為在法律上並未有處罰規定，而屬不罰行為，依照前
      述法律規定及最高法院裁判意旨，本件自應判決無罪。
肆、適用之法律：
    刑事訴訟法第452條、第301條第1項。
本案件經檢察官林映姿到庭執行職務。
中    華    民    國    95    年    2     月    23    日
                  刑事第一庭  審判長法  官  劉 興 浪
                                    法  官  羅 貞 元
                                    法  官  蔡 志 宏
以上正本證明與原本無異。
如不服本判決，應於判決送達後10日內向本院提出上訴狀（應抄
附繕本）。
                                    書記官  楊 慧 萍
中    華    民    國    95    年    2     月    27    日


司法院資訊處製作；財團法人民間司法改革基金會備份。
